【裁判字號】    95,聲判,21
【裁判日期】    950425
【裁判案由】    聲請交付審判
【裁判全文】
臺灣高雄地方法院刑事裁定              95年度聲判字第21號
聲  請  人  乙○○
被      告  甲○○
            丙○○
上列聲請人因告訴被告等偽造文書等案件，不服臺灣高等法院高
雄分院檢察署檢察長駁回再議之處分（95年度上聲議字第190 號
），聲請交付審判，本院裁定如下：
    主  文
聲請駁回。
    理  由
一、按「告訴人不服上級法院檢察署檢察長或檢察總長認再議為
    無理由而駁回之處分者，得於接受處分書後10日內委任律師
    提出理由狀，向該管第一審法院聲請交付審判」、「法院認
    為交付審判之聲請不合法或無理由者，應駁回之」，刑事訴
    訟法第258 條之1 、第258 條之3 第2 項前段分別定有明文
    。查告訴人得向法院聲請交付審判，係刑事訴訟法於民國91
    年2 月8 日修正時所新增對於「檢察官不起訴或緩起訴裁量
    權」制衡之一種外部監督機制。此時法院僅在就檢察官所為
    不起訴或緩起訴之處分是否正確加以審查，以防止檢察機關
    濫權。據此立法精神，同法第258 條之3 第3 項固規定：「
    法院就交付審判之聲請為裁定前，得為必要之調查」，惟其
    所謂「得為必要之調查」，係指調查證據之範圍應以偵查中
    曾顯現者為限，不可就新提出之證據再為調查，亦不可蒐集
    偵查卷以外之證據，否則將與刑事訴訟法第260 條之再行起
    訴規定混淆不清（參照臺灣高等法院91年4 月25日刑庭會議
    法律問題研討意見）。況現行「審檢分立」之法制，乃立法
    例分離偵查起訴與審理判決，檢察官職司偵查，法官專於審
    判，故偵查非法官所應為之職責，若法官僭越偵查領域而額
    外再行調查其他證據，將混淆檢察官與法官角色。因此鑑於
    「交付審判」制度既係對於檢察官之不起訴處分所為增設檢
    察機關以外之監督機制，法院對證據調查之範圍，自當僅限
    於偵查中所曾顯現之證據，其理甚屬明確。又法院於審查交
    付審判之聲請有無理由時，除認為告訴人所指摘不利被告之
    事證未經檢察機關詳為調查或斟酌，或不起訴處分書所載理
    由違背經驗法則、論理法則或其他證據法則者外，不宜率予
    交付審判（法院辦理刑事訴訟案件應行注意事項第118 項參
    照）。至上開所謂告訴人所指摘不利被告之事證未經檢察機
    關詳為調查，係指告訴人所提出請求調查之證據，檢察官未
    予調查，且若經調查，即足以動搖原偵查檢察官事實之認定
    及處分之決定而言。倘調查結果，尚不足以動搖原事實之認
    定及處分之決定者，仍不能率予交付審判，自不待言。
二、本件聲請人即告訴人乙○○於民國93年11月29日以被告甲○
    ○、涉犯詐欺、贓物等罪嫌，向臺灣高雄地方法院檢察署檢
    察官提出告訴，經該檢察署檢察官於94年12月29日以94年度
    偵字第13420 、19744 、27301 號不起訴之處分後，聲請人
    不服而聲請再議，亦經臺灣高等法院高雄分院檢察署檢察長
    於95年3 月2 日以95年度上聲議字第190 號認再議為無理由
    而駁回再議在案。
三、聲請交付審判意旨略以：(一)按依所得稅法第14條規定，所謂
    「薪資所得」，凡公、教、軍、警、公私事業職工薪資及提
    供勞務者之所得：一、薪資所得之計算，以在職務上或工作
    上取得之各種薪資收入為所得額。二、前項薪資包括︰薪金
    、俸給、工資、津貼、歲費、獎金及紅利各種補助費。聲請
    人前旅居美國，回國後至89年4 月29日始取得身分證，於同
    年7 月至90年3 月間受僱於德業聚股份有限公司，並未於89
    年1 月至12月間受僱於警光保全，亦未領有該公司之薪資20
    萬3 千元。(二)委任與僱傭不同，被告甲○○於先前被告違反
    著作權法案件，於警詢時稱，90年底到91年4 月間，公司有
    請聲請人利用夜晚時間，協助公司副總經理楊昆山、陳大靠
    ，共同執行公司小型改善工作；另於本案地檢署承辦檢察官
    93年1 月7 日偵訊時陳稱，我們有付錢給他，但他不是我公
    司員工。足證聲請人於90年底至91年4 月間於警光保全公司
    並無僱傭關係，更未領有該公司於91年1 月至12月核發之薪
    資3 萬元。(三)證人王慧華係警光保全會計人員，並為被告甲
    ○○之女兒，其於偵查中具結而為虛偽陳述，指聲請人於90
    年至91年間領有該公司「對價之薪資」7 萬元，涉有偽證罪
    嫌，業經告發偵查中。(四)檢察官未依法調查被告甲○○於93
    年間虛偽填報聲請人薪資所得之扣繳憑單，遽於93年度偵字
    第4994號案件認聲請人於88年底至89年6 月間受聘於警光保
    全公司，領取薪資20萬3 千元，90年11月至91年1 月間，復
    受聘領取報酬7 萬元，而「受聘」係民法之委任關係，則聲
    請人自無領有「薪資」甚明。(五)被告甲○○提出現金支出傳
    票並未載明支付款項之會計科目及明細，依商業會計法第14
    條、稅捐稽徵機關管理營利事業會計帳簿憑票辦法第21條等
    規定，顯不足以作為警光保全支付聲請人薪資之會計憑證，
    是其據以填報聲請人薪資所得扣繳憑單，此顯已符合商業會
    計法第71條所示之不法情形。(六)聲請人從未提供自己及家人
    之身分證件與警光保全，惟被告竟能取得聲請人及聲請人之
    姐黃莊文彬之身分證件資料，並以聲請人名義向南山人壽股
    份有限公司投保人身意外傷害險，該保險要保書上所填寫之
    住址為高雄市○○區○○路6號14 樓，與被告甲○○向苓雅
    稽徵所提出之身分證影本所列住址不合，且被保險人之電話
    號碼係填寫警光保全之電話號碼，又聲請人未婚，該要保書
    填寫已婚且5 年內未曾居住美國之欄位均不符合聲請人個人
    資料，再聲請人之姐姓名為「黃莊文彬」，並非受益人欄位
    記載之「黃文彬」，足證聲請人並未提供個人資料給黃慧華
    作為填寫要保書之根據。王慧華於偵查中證稱曾詢問聲請人
    上開相關資料，與事實不符，事涉偽證罪嫌，已另提出告發
    。(七)檢察官以推測或擬制之詞，未傳訊被告等人查明上情，
    遽為不起訴處分及駁回再議之處分，實有違法不當，爰於法
    定期間內聲請交付審判云云。
四、經查：
（一）聲請人原告訴意旨略以：被告甲○○係設於高雄市苓雅區
      ○○○路305 號4 樓警光保全股份有限公司（下稱警光保
      全）負責人，其明知聲請人乙○○並未受僱於警光保全，
      竟開立不實之會計憑證及扣繳憑單，填報聲請人89年度、
      90年度及91年度分別在警光保全領有薪資所得新台幣（下
      同）20萬3 千元、4 萬元及3 萬元，此部分認被告甲○○
      涉有違反商業會計法、偽造文書之罪嫌。另被告甲○○未
      經聲請人同意或授權，即與被告丙○○基於共同犯意之聯
      絡，於91年6 月間，在警光保全公司，擅自以聲請人名義
      向南山人壽保險股份有限公司，投保人身意外傷害險，並
      於人身保險要保書上偽造聲請人之簽名，此部分認被告甲
      ○○、丙○○涉有刑法偽造文書之罪嫌。
（二）原檢察官偵查結果略以：經查：(一)雖聲請人指稱：89年警
      光保全提出其領取之20萬3 千元係朋友郭曼莉（原為警光
      保全總經理）私人支付之款項，90年及91年的7 萬元是王
      慧華私人補貼的飯錢云云。惟證人郭曼莉於偵查中結證稱
      ：聲請人在警光保全時伊確有拿錢給聲請人，但多少錢伊
      忘記了，因聲請人幫公司作事，這部分的錢要給他，伊有
      拿自己部分的薪水，公司也有拿部分的錢給聲請人等語；
      證人王慧華則證稱：90年及91年因聲請人幫警光保全寫程
      式及修改程式，7 萬元是公司給聲請人的對價，伊並未補
      貼、亦無理由補貼聲請人飯錢等語，且聲請人亦坦承於89
      年至91年間曾二次為警光保全設計保全監控系統。又「保
      全系統應用軟體」係警光公司楊昆山與聲請人一起開發設
      計，陳大靠則負責硬體部分，因為聲請人在該軟體未完成
      前即先離職，所以由當時的同事楊昆山及陳大靠繼續測試
      並接手收尾等情，業據證人即警光公司副總經理楊昆山及
      該公司系統工程師陳大靠於原署93年偵字第4994號案件偵
      查中供述明確，而聲請人於88年底至89年6 月間受聘於警
      光保全期間確有領取薪資20萬3 千元，於90年11月至91年
      1 月間，又警光公司委聘，計領報酬7 萬元，有聲請人親
      簽之現金支出傳票、扣繳憑單、薪資表等資料附於本案卷
      及原署92年度發查他字第234 號卷可憑，足徵聲請人應確
      有自警光保全領取20萬3 千元、4 萬元及3 萬元之情事，
      縱聲請人認領取之款項並非薪資，然被告亦應無虛報聲請
      人薪資之故意，是此部分應無偽造文書、違反商業會計法
      之犯行。(二)被告丙○○係南山人壽保險股份有限公司之職
      員，亦係警光保全公司職員陳大靠之妻子，雖其係91 年6
      月間，承辦聲請人名義向南山人壽保險股份有限公司，投
      保人身意外傷害險之承辦人，惟實際上係由並未與聲請人
      接觸，要保書是由陳大靠拿給王慧華，王慧華再拿給聲請
      人，資料填寫完成後才又交給被告丙○○等情，業據被告
      丙○○於偵查中供述綦詳，核與證人陳大靠、王慧華於偵
      查中結證之情節相符，且證人王慧華更證稱：當時伊問聲
      請人說是否要參加保險，聲請人說好，伊即將陳大靠所交
      付的保單拿給聲請人，聲請人並當場打電話給莊文彬詢問
      資料，聲請人提供年籍資料及受益人莊文彬的資料後，要
      求其在要保人欄上代簽聲請人的姓名等語，參諸聲請人並
      未留下任何年籍資料在警光保全，且被告等人均不知道聲
      請人之姊莊文彬之真正姓名、年齡、身分證字號及連絡方
      式，若非聲請人詢問及提供，被告等人如何能在要保書上
      寫下聲請人及莊文彬的年籍資料？是聲請人應確有參加保
      險之意思。且既要保書上聲請人之姓名非被告丙○○及甲
      ○○所簽署，且渠等亦均不知實際上簽名之人係何人，自
      難僅憑被告甲○○係警光保全之負責人，被告丙○○係保
      險之承辦人，即遽認被告二人有何偽造文書之犯行。此外
      ，復查無其他積極證據足認被告二人有何偽造文書或違反
      商業會計法之犯行，應認渠等罪嫌均有不足。
（三）聲請再議意旨略以：(一)、被告並未提出任何聲請人領取薪
      資之證據。(二)、證人郭曼莉於原署94年8 月29日偵訊時證
      稱：伊給聲請人的錢是私人的錢之語，並有郭曼莉親簽之
      聲明書可證。(三)、依最高法院85年度台上字第2727號民事
      判決：「所謂委任，係指委任人委託受任人處理事務之契
      約而言。委任之目的，在一定事務之處理。故受任人給付
      勞務，僅為其處理事務之手段，除當事人另有約定外，得
      在委任人所授權限範圍內，自行裁量決定處理一定事務之
      方法，以完成委任之目的。至僱傭，則指受僱人為僱用人
      服勞務之契約而言。僱傭之目的，即在受僱人單純提供勞
      務，對於服勞務之方法毫無自由裁量之餘地。」依被告於
      92年8 月19日警訊所述及93年1 月7 日偵訊所供，足認聲
      請人於90年底至91年4 月間與警光保全並無僱傭關係，更
      未領有該公司所核發之4 萬元及3 萬元薪資。(四)、證人王
      慧華虛偽陳述聲請人於90年至91年間領有公司對價薪水7
      萬元，涉有偽證之罪，聲請人已就此提出告發。(五)、證人
      楊昆山曾經作偽證。(六)、原署承辦93年偵字第4994號之檢
      察官涉犯刑法第213 條之偽造文書罪。(七)、原承辦檢察官
      未經調查遽認「聲請人於88年底至89年6 月間受聘於於警
      光保全期間確有領取薪資20萬3 千元，於90 年11 月至91
      年1 月間，又警光公司委聘，計領報酬7 萬元」，又受僱
      係民法之僱傭關係，受聘為委任關係，又既認定聲請人受
      聘於警光保全，然聲請人未領有警光保全之薪資；又原承
      辦檢察官亦認定「聲請人並未留下任何年籍資料在警光保
      全」，足證聲請人在警光保全並無任何所得亦未提供任何
      年籍資料給警光保全。(八)、被告提出之現金支出傳票並未
      載明支付款項之會計科目及明細，尚不足作為警光保全支
      付聲請人薪資之會計憑證，惟被告竟以上開現金支出傳票
      作為會計憑證，填報聲請人之薪資所得扣繳憑單，亦為不
      法。(九)、參以最高法院71 年 台上字第1143號刑事判例：
      「營利事業填報不實之扣繳憑單以逃漏自己稅捐者，除成
      立稅捐稽徵法第41條之罪名外，在方法上又犯刑法第216
      條，第215 條之罪名，應從一重處斷。」，被告甲○○顯
      已構成偽造文書等罪責。(十)、聲請人未曾交付本人家人之
      身分證件與警光保全，然被告竟能取得聲請人之身分證影
      本及聲請人之姊之身分資料，據以填報聲請人之薪資所得
      及投保，顯係有計劃之集團犯罪。(十一)、被告甲○○係犯罪
      行為人，聲請人就此有合理之懷疑；又王慧華涉有偽造文
      書之罪，聲請人已向警請求調查。(十二)、被告等為聲請人所
      為投保，在要保書上所填資料與聲請人之情況有所不符，
      且聲請人之姊身分證上姓名為黃莊文彬並非受益人欄位所
      寫的莊文彬，足認聲請人並未提供資料予王慧華，是原不
      起訴處分書所稱：「、、、若非聲請人詢問及提供，被告
      等人如何能在要保書上寫下聲請人及莊文彬的年籍資料？
      是聲請人應確有參加保險之意思、、、」，顯有違經驗法
      則及論理法則。(十三)、證人王慧華更於檢察官訊問時結證稱
      ：當時伊問聲請人說是否要參加保險，聲請人說好，伊即
      將陳大靠所交付的保單拿給聲請人，聲請人並當場打電話
      給莊文彬詢問資料，聲請人提供年籍資料及受益人莊文彬
      的資料後，要求其在要保人欄上代簽聲請人的姓名等語，
      所述與事實不符，聲請人已提出告發。
（四）嗣經臺灣高等法院高雄分院檢察署檢察長審核再議結果，
      以原檢察官基於前揭理由，認被告罪嫌不足而為不起訴處
      分，並無不合，且查：證人郭曼莉於原署94年8 月29日偵
      訊時係證稱：「（問：乙○○任職時，你是否拿錢給他）
      有，但多少錢我不記得了」，「（問：是否有請他簽字？
      ）他幫公司做事，有給他錢，部分由我薪水給他，部分由
      公司給他，不記得多少錢，金額應該沒有20萬3 千那麼多
      ，拿錢應該有簽名，傳票部分應該不是我給的錢」等語，
      有本署勘驗筆錄在卷可稽，是聲請人確有自公司領取報酬
      無訛。次查聲請人認為被告等基於共同犯意之聯絡，於91
      年6 月間，在警光保全公司，擅自以聲請人名義向南山人
      壽保險股份有限公司，投保人身意外傷害險，然該保險之
      受益人既為聲請人之姊黃莊文彬，被告等既無從因而獲利
      ，自無犯罪之動機。再查不論要保書之內容係何人所填寫
      ，在勾寫過程中發生錯誤以致其中部分內容與事實不符，
      亦不違背常理，是本件要保書上所填資料與聲請人之情況
      縱有不符，亦無法證明聲請人並未提供資料予王慧華。又
      查關於聲請人之姊身分證上姓名為黃莊文彬並非受益人欄
      位所寫的莊文彬一節，然一般人於書寫已婚婦女之姓名時
      ，有時冠夫姓，有時未冠夫姓，亦難謂與事實不符。末查
      本件聲請人原告訴意旨經原檢察官偵查結果，認被告等罪
      嫌不足，其理由均已於原處分書內敘明，聲請意旨內容或
      係聲請人個人觀點或個人臆測之詞並無佐證以實其說，或
      原不起訴處分業已敘及，或與本件所告訴之犯罪事實無關
      ，均無足取。此外，又查無積極確切之證據足認被告有偽
      造文書犯行，綜上各情，原檢察官所為不起訴處分並無不
      合，本件再議為無理由。爰依刑事訴訟法第258 條前段為
      駁回之處分。
五、茲聲請人對前揭不起訴之處分及駁回再議之處分仍有不服，
    復以前揭理由聲請交付審判，本院查：
（一）聲請人於89年間經由時任警光保全公司總經理郭曼莉領取
      20 萬3千元，並於90年11月至91年1 月間，由任警光保全
      公司會計工作之王慧華領取7 萬元等情，聲請人於94年7
      月4 日偵查中業已自承無誤（見94年度偵字第13420 號案
      卷第42頁），核與郭曼莉證稱：「當初他從美國回來，公
      司需要有管理能力之人，所以請他來幫忙，我有拿錢給他
      ，多少錢不記得了。」等語；證人王慧華證稱：「傳票的
      單子是乙○○幫公司寫程式，公司給他的對價」等語（均
      見同偵查卷第51頁）相符，並有聲請人親簽之現金支出傳
      票、支出證明單附於92年度發查他字第5552號卷可憑，足
      徵聲請人應確有自警光保全領取20萬3 千元、4 萬元及3
      萬元之情事。雖聲請人認其並無受僱於警光保全公司，上
      開領取之款項並非薪資，而就20萬3 千元部分陳稱係郭曼
      莉私人給予：就7 萬元部分稱係王慧華私人補貼之飯錢等
      語。惟聲請人既有受領上開金額之事實，且於88年間及90
      年間確有為警光保全公司設計內部保全監控系統之作業軟
      體，而僱傭契約並非要式契約，只須當事人約定，一方於
      一定或不定之期限內為他方服勞務，他方給付報酬者即屬
      之（民法第482 條參照），且該約定即契約成立之意思表
      示又非以「明示」為必要，「默示」亦無不可，則被告甲
      ○○所屬警光保全公司以聲請人允諾郭曼莉從事警光公司
      有關電腦程式設計之工作，警光公司並有支付20萬3 千元
      、4 萬元及3 萬元等金額之事實，且據以製作現金支出傳
      票、支出證明單、各類所得扣繳暨免扣繳憑單等單據，並
      在扣繳憑單上之所得類別欄勾選「薪資」項目，其主觀上
      係認雙方成立僱傭關係並非毫無憑據。縱此與聲請人認知
      雙方係成立「委任」關係，互有差異，惟尚難據此認定被
      告甲○○有於業務上所作成之文書登載不實之犯意，而有
      刑法偽造文書之犯嫌。
（二）又各類所得扣繳暨免扣繳憑單係由扣繳義務人依所得稅法
      第92條規定所製作之單據，為業務上製作之文書。而商業
      會計法第15條所規定之商業會計憑證分「原始憑證」與「
      記帳憑證」2 類。所謂「原始憑證」，係指證明交易事項
      發生之經過，而為造具記帳憑證所根據之憑證；「記帳憑
      證」，則指證明處理會計事項人員之責任，而為記帳所根
      據之憑證。至於所得稅之扣繳義務人依所得稅法第89條第
      3 項填發之免扣繳憑單，或依同法第92條開具之扣繳憑單
      ，其用意在於方便稅捐稽徵機關蒐集及掌握課稅資料，以
      利稅捐之核課，並非證明交易事項發生之經過而為造具記
      帳憑證，或證明處理會計事項人員之責任而為記帳所根據
      之憑證，自難認係商業會計法所稱「原始憑證」或「記帳
      憑證」（最高法院91年度台上字第7411號判決意旨參照）
      。準此，本件聲請人執被告甲○○於上開扣繳憑單上為不
      實之記載，認被告甲○○涉有商業會計法第71條之明知不
      實事項而填製會計憑證或記入帳冊之罪嫌云云，即有誤會
      。
（三）聲請人另指稱其從未提供自己及家人之身分證件與警光保
      全，惟被告等竟能取得聲請人及聲請人之姐黃莊文彬之身
      分證件資料，並以聲請人名義向南山人壽股份有限公司投
      保人身意外傷害險，而該保險要保書上所填寫之住址為高
      雄市○○區○○路6 號14樓，與被告甲○○向苓雅稽徵所
      提出之身分證影本所列住址不合，且被保險人之電話號碼
      係填寫警光保全之電話號碼，又聲請人未婚，該要保書填
      寫已婚且5 年內未曾居住美國之欄位均不符合聲請人個人
      資料，再聲請人之姐姓名為「黃莊文彬」，並非受益人欄
      位記載之「黃文彬」，足證聲請人並未提供個人資料給黃
      慧華作為填寫要保書之根據等語。惟此經證人王慧華於偵
      查中證稱曾當場詢問聲請人之姐莊文彬之身分證號碼，受
      益人並為聲請人所指定等語（見94年度偵字第13420 號案
      卷第61頁）。被告丙○○陳稱「保單是我先生（陳大靠）
      拿到警光公司後拿回來的，我並沒有親眼看到乙○○簽名
      ，因為受益人給我的資料是莊文彬，關係是寫姐弟，我打
      電話問乙○○，說莊文彬是否男的，關係是否寫錯，他說
      沒有錯，是他姐姐」等語（見同偵查卷第60頁）。復參以
      南山人壽保險公司人身保險要保書明確記載受益人為「莊
      文彬」，身分證號碼為「Ｚ000000000」，年齡「58」歲，
      與檢察官依職權查詢「黃莊文彬」個人基本資料（見同偵
      查卷第69頁）相較，除未記載冠姓「黃」字之外，其他事
      關個人隱私資料均屬相符，檢察官乃據以認定聲請人應有
      加入保險之意思，其採證、認事、用法尚無違背經驗法則
      或論理法則，聲請人執此加以指摘，亦嫌無據。至若聲請
      人認證人王慧華實有虛偽陳述，而涉有刑法「偽證」罪嫌
      等語，果若無訛，乃原已偵結之前案是否足認有「新事實
      、新證據」之再起偵查事由，且聲請人既明確陳稱業已告
      發王慧華「偽證」之刑責，則此並非本院所應審酌事項，
      自不得以聲請人已經告發為由，反果為因，認檢察官有認
      事用法之違誤。
六、綜上論述，本院依卷內各項事證，查無其他積極證據足資證
    明被告2 人確有偽造文書或違反商業會計法等犯罪事實，臺
    灣高雄地方法院檢察署檢察官以被告2 人罪嫌疑不足而為不
    起訴之處分，臺灣高等法院高雄分院檢察署檢察長則駁回聲
    請人之再議，認事採證均無不當，於法並無違誤。從而，聲
    請人聲請本件交付審判，洵屬無據，應予駁回。
七、依刑事訴訟法第258條之3第2項前段裁定如主文。
中    華    民    國    95    年    4     月    25    日
                  鳳山刑事第2 庭
                          審判長法  官  邱明弘
                                法  官  廖建瑜
                                法  官  李嘉益
以上正本證明與原本無異。
不得抗告。
中    華    民    國    95    年    4     月    25    日
                                書記官  郭南宏


司法院資訊處製作；財團法人民間司法改革基金會備份。
